【裁判字號】    98,訴,1559
【裁判日期】    980818
【裁判案由】    偽造文書等
【裁判全文】
臺灣臺中地方法院刑事判決              98年度訴字第1559號
公  訴  人  臺灣臺中地方法院檢察署檢察官
被      告  甲○○
上列被告因偽造文書等案件，經檢察官提起公訴（98年度偵字第
791號），本院判決如下：
    主    文
甲○○犯行使偽造私文書罪，處有期徒刑月，如易科罰金，以
新臺幣壹仟元折算壹日。又犯毀損罪，處拘役拾日，如易科罰
金，以新臺幣壹仟元折算壹日。
    犯罪事實
一、甲○○係設於臺中市○○○街「大地子民第二期社區」大樓
    52號13樓之13G住戶，其明知該社區大樓地下樓因機車停車
    位有限，該社區曾於民國97年5月18日召開區分所有權人會
    議，決議：「一戶一個停車位，抽籤後不可轉讓給其他住戶
    ，應該由下一號的住戶（以此類推）補上」，以合理分配住
    戶間停車位之使用利益，並於同年6月9日張貼機車停車位登
    記及抽籤公告，甲○○竟為取得家中機車能停放地下樓停車
    位之利益，基於行使偽造私文書之犯意，未經同大樓13F之2
    住戶乙○○之同意或授權，於公告登記期間內之某時，冒用
    乙○○住戶之抽籤資格，在大地子民二期社區機車停車位抽
    籤登記之登記簿內「樓號86」、「姓名乙○○」欄後之登記
    抽籤機車號碼欄內，填寫自己所使用之「SNT-116」號機車
    號碼，並於備註欄內填寫「13F」，用以表明示係該大樓13
    之2住戶 (即13F，其自己住戶為13G )住戶乙○○有參與該
    次登記及抽籤，藉此取得在該社區大樓地下樓機車停車位之
    抽籤資格，使不知情之該大樓管理委員會誤認真係乙○○有
    意參與抽籤，而向該大樓管理委員會負責抽籤之人行使之，
    經抽籤後，抽中該大樓地下2樓編號B2-1機車停車位，而得
    以自同年7月1日起至12月31日止，取得該車位之停放利益（
    竊佔部分另為不起訴處分）。嗣該社區大樓管理委員會因住
    戶檢舉，始發現甲○○冒用乙○○之名義參與抽籤，故該大
    樓管理委員會以甲○○違反區分所有權人會議決議為由，於
    同年8月15日、10月9日，分別以發函及公告方式通知甲○○
    ，須將騎乘之車號BIN-531號重機車移出，不得佔用該車位
    ，惟甲○○仍置之不理，該社區大樓管理委員會乃於同年10
    月21日上午，在該機車停車位周圍架設不銹鋼材質之固定護
    欄以阻止甲○○之佔用行為，詎甲○○因對社區管理委員會
    之管理心生不滿，竟基於損壞該不銹鋼材質固定護欄之犯意
    ，於同日下午，僱用不知情之工人，將該管理委員會所管理
    之固定柵欄以不詳之方式強行損壞後拆除，足生損害大地子
    民第二期社區全體住戶。
二、案經大地子民第二期社區管理委員會主任委員戊○○訴請臺
    灣臺中地方法院檢察署檢察官偵查起訴。
    理    由
壹、證據能力方面
    按被告以外之人於審判外之陳述，雖不符刑事訴訟法第159
    條之1至第159條之4之規定，而經當事人於審判程序同意作
    為證據，法院審酌該言詞陳述或書面陳述作成時之情況，認
    為適當者，亦得為證據；當事人、代理人或辯護人於法院調
    查證據時，知有刑事訴訟法第159條第1項不得為證據之情形
    ，而未於言詞辯論終結前聲明異議者，視為有前項之同意，
    刑事訴訟法第159條之1、第159條之5第1項、第2項分別定有
    明文。經查，本判決下列所引用被告以外之人於審判外之陳
    述或非供述證據，檢察官、被告甲○○於本院言詞辯論終結
    前均未聲明異議，本院審酌上開證據資料製作時較無人情施
    壓或干擾，亦無不當取供，及證明力明顯過低之瑕疵，認以
    之作為證據應屬適當，故揆諸前開規定，認前揭證據資料均
    有證據能力，先予敘明。
貳、實體方面
一、訊據被告固坦承有於大地子民二期社區機車位登記簿上「樓
    號86、姓名乙○○」欄後，填寫自己家中之機車車牌號碼「
    SNT-116」及「13F」等文字，並僱工拆除該社區大樓地下2
    樓編號B2-1機車停車位周圍之不銹鋼護欄，惟矢口否認有何
    偽造文書、毀損之犯行，辯稱：伊太太林怡萍於9年前有徵
    詢過乙○○之意見，伊以乙○○名義參與登記及抽籤，管理
    公司也知道，因為停車費都是伊在繳的，且停車場是公共區
    域，管理委員會應無權利架設欄杆，社區規約中之停車場管
    理辦法亦未限制機車停車位權利不能讓與予他人云云。經查
    ：
（一）被告係設於臺中市○○○街「大地子民第二期社區」大樓
      52 號13樓之13G住戶，其明知該社區大樓地下樓因機車停
      車位有限，該社區曾於97年5月18日召開區分所有權人會
      議，決議：「一戶一個停車位，抽籤後不可轉讓給其他住
      戶，應該由下一號的住戶（以此類推）補上」，以合理分
      配住戶間停車位之使用利益，並於同年6月9日張貼機車停
      車位登記及抽籤公告，其為使家中機車能停放地下樓停車
      位，於公告登記期間內之某時，以乙○○住戶之抽籤資格
      ，在大地子民二期社區機車停車位抽籤登記之登記簿內「
      樓號86」、「姓名乙○○」欄後之登記抽籤機車號碼欄內
      ，填寫自己所使用之「SNT-116」號機車號碼，並於備註
      欄內填寫「13F」，表明示係該大樓13之2住戶 (即13F ，
      其自己住戶為13G )住戶乙○○有參與該次登記及抽籤，
      經抽籤後，抽中該大樓地下2樓編號B2-1機車停車位等情
      ，業據告訴人大地子民第二期社區管理委員會主任委員戊○○指訴歷歷，核與證人乙○○、丙○○於偵訊及本院審
      理時證述情節相符，並為被告所不否認，且有該社區第九
      屆區分所有權人會議記錄、機車位登記簿與一覽表、公告
      、聲明書附卷可證。被告雖辯稱：曾於9年前，取得同社
      區住戶即證人乙○○之同意云云；然查，被告於偵查中已
      自承其於97年6月該次抽籤前，並未詢問過證人乙○○之
      意見，即以證人乙○○之名義登記停車位並參加抽籤一情
      明確（見97年度他字第5020號卷第46頁）。且證人乙○○
      於偵查中證稱：（問：《提示大地子民二期社區機車位登
      記簿》樓號編號86、SNT-11 6、13F是你所登記要抽籤所
      寫的？）不是，字不是我寫的。（問：你有無授權以你的
      名義去登記抽籤？）沒有。（問：後來你知道你有分配到
      停車位？）知道。（問：你有無向管委會反應，你沒有抽
      籤卻有停車位？）我沒有反應，因為我在埔里上班，只有
      (星期)二、五會回臺中，所以沒有車位的需求。（問：甲○○有無跟你講過要借用你的名義來抽籤？）沒有」等語
      （見97年度他字第5020號卷第46頁）；於本院審理時證述
      ：（問：被告是否曾經向你借用名義參與大地子民第二期
      社區大樓停車位抽籤？）89年或90年我第一次繳大樓管理
      費的時候，發現管理費裡面有一項是機車停車費，我問管
      理員說我沒有機車為何要繳納停車費，管理員說是被告用
      你的名字去抽籤，他沒有跟你講嗎？我說我不知道，隔1
      、2天我在電梯門口遇到被告的太太，他太太跟我說用我
      的名字去抽停車位，我就說喔，我想大家鄰居也就沒有說
      什麼，管理委員會也沒有說什麼，所以我不知道可以或不
      可以這樣做，但是我感覺很不受尊重。之後被告就用這種
      模式延用到去年。（問：被告每次抽籤之前有無告知你嗎
      ？）都沒有。（問：被告有無告訴你是用你的名義抽籤嗎
      ？）都沒有，只有第1次是事後被告知的，去年6 月去開
      區分所有權大會，針對這件事情決議可不可以使用他人的
      名字去抽機車停車位，時間應該是6月，確切時間不太記
      得，後來大家決議不可以使用他人的名義抽停車位，而且
      有貼公告，我想這件事情可以到此為止，我的名義可以不
      用再讓被告使用，因為那種感覺很奇怪，我沒有機車，但
      是名字在那上面。那次公告欄之後，被告還是用我的名字
      去抽籤。（問：這次抽籤之前，被告有無知會你用你的名
      義抽籤？）也沒有，我覺得很納悶，既然已經公告，為何
      還用我的名字抽籤。（問：97年6月抽籤，你是何時知道
      被告用你的名義抽籤？）97年7月份，我是在電梯公告欄
      看到我的名字，我覺得很奇怪，已經公告不可以用別人的
      名字抽籤，為何還是用我的名字抽籤，而且沒有事先知會
      我…。（問：被告借用你名義這件事情，你是不同意的，
      只是因為被告是你的鄰居，且管理委員會又沒有講什麼，
      你才沒有強烈的反應說不要借給被告使用名字嗎？）是。
      （問：被告是否曾經於9年前透過他太太跟你說以後每一
      年都用你的名字抽籤停車位？）沒有等語（見本院卷第25
      頁背面至26頁）。足證被告於該次機車停車位登記及抽籤
      前，並未取得證人乙○○之同意或授權，即冒用證人乙○○之名義辦理車位登記及抽籤。至證人乙○○雖於抽籤後
      未即時向管理委員會反應有遭冒名抽籤一事，然依證人乙○○於偵查中證述，係因其不常居住於該處，且無停車位
      需求（見97年度他字第5020號卷第46頁），及於本院審理
      中證，述係因管理委員會沒有人來跟她求證這件事，以為
      大家決議是一回事，實際做事又是一回事，才沒有去問管
      理委員會（見本院卷第26頁），因此對停車位紛爭採消極
      放任態度，然此並非意謂被告業已於事前或事後取得證人
      乙○○之授權，故被告無權以證人乙○○之名義參與抽籤
      ，而屬無製作權人即明，是其上開辯解並不足採。
（二）又該社區大樓管理委員會嗣因住戶檢舉，始發現被告冒用
      證人乙○○之名義參與抽籤，故該大樓管理委員會以被告
      違反區分所有權人會議決議為由，於同年8月15日、10月9
      日，分別以發函及公告方式通知甲○○，須將騎乘之車號
      BIN-531號重機車移出，不得佔用該車位，惟被告仍置之
      不理，該社區大樓管理委員會乃於同年10月21日上午，在
      該機車停車位周圍架設不銹鋼材質之固定護欄以阻止被告
      之佔用行為，惟被告隨即於同日下午，僱用不知情之工人
      ，將該管理委員會所管理之固定柵欄以不詳之方式強行損
      壞後拆除等情，亦據告訴人大地子民第二期社區管理委員
      會主任委員戊○○指訴歷歷，核與證人丙○○於偵訊及本
      院審理時證述情節相符，並為被告所不否認，且有該社區
      公告、97年8月15日大地二（內）第970815號函、護欄遭
      損壞之現場照片5張附卷可證。被告雖辯稱：因管理委員
      會無權架設固定欄杆，故僱工拆除之云云；然查：
  １、依公寓大廈管理條例第3條第4款、第5款之規定及大地子
      民第二期社區規約第3條第1、2款規定，該地下樓層機車
      停車位係該區分所有建築物之共用部分，依卷附之該社區
      規約雖未就機車停車位之分配及管理辦法有所規定，然社
      區亦得依同條例第23條第1項之規定，召開區分所有權人
      會議將機車停車位之分配與管理方法納以規約加以規範，
      或僅以區分所有權人會議決議為之，並令管理委員會執行
      決議事項。被告明知該社區業已於97年5月18日區分所有
      權人會議做出決議：「機車停車位抽籤後不可轉讓給其他
      住戶，應該由下一號的住戶（以此類推）補上。」，且依
      同條例第36條第1款、第2款及第5款規定：「管理委員會
      之職務如下：一區分所有權人會議決議事項之執行。二共
      有及共用部分之清潔、維護、修繕及一般改良。五、住戶
      違規情事之制止及相關資料之提供。」，就被告違反決議
      之行為，該社區管理委員會本其職務有阻止被告繼續占有
      該機車停車位職責。至被告所提之臺中市政府97年11月10
      日函與前揭公寓大廈管理條例規定相符，與被告之罪責無
      涉，被告空言辯稱管理委員會無權架設欄杆，並不足採。
  ２、按所謂正當防衛乃指針對現在進行中之不法侵害或攻擊行
      為所為之必要防衛，係以「正」對「不正」，例如彼此互
      毆，必以一方初無傷人之行為，因排除對方不法之侵害而
      加以還擊，始得以正當防衛論（最高法院30年上字第1040
      號判例參照），且防衛者必須明知緊急情狀之存在，而在
      主觀上出於防衛意思而為之緊急防衛行為，始為刑法上之
      正當防衛。而查，本件係因被告違反該社區住戶大會決議
      冒名抽得機車停車位，其已違法在先；且該社區雇工架設
      不鏽鋼欄杆目的在排除被告之佔用行為，係基於保障該社
      區機車位之使用權益，對被告而言，實難認有何「不法」
      之侵害，故被告所為毀損該欄杆之行為，難認被告係出於
      正當防衛意思而為緊急防衛行為，附此敘明。
（三）綜上所述，本件事證明確，被告上開犯行已堪認定。
二、論罪科刑
（一）查被告於該次抽籤事前既未取得證人乙○○之授權，故被
      告無權以證人乙○○之名義參與抽籤，而屬無製作權人即
      明，其冒用證人乙○○之名義，在登記簿上書寫SNT-116
      、13F等文字，用以表彰係證人乙○○本人登記及參加抽
      籤之意，依一般社會之習慣，被告在前揭登記簿上書寫前
      揭文字，已足以表示其用意之證明，係屬刑法第220條所
      規定之準文書，而仍應以文書論，且其於寫書前揭文字後
      ，進而交予該大樓負責抽籤之人憑以作籤、抽籤，是核被
      告所為，係犯刑法第216、210條之行使偽造私文書罪、第
      354條之毀損罪。
（二）被告偽造私文書之低度行為，為行使偽造私文書之高度行
      為所吸收，應不另論罪。
（三）被告雇用不知情之工人拆除上開欄杆，其為毀損犯行之間
      接正犯。
（四）被告行使偽造私文書罪及毀損罪間，犯意各別，行為互殊
      ，應予分論併罰。
（五）爰審酌被告並無犯罪前科，有臺灣高等法院被告前案紀錄
      表在卷可考，素行尚佳，惟其為一己之私，先枉顧全體住
      戶之決議，冒名抽籤，復進而擅自毀損上開欄杆，且犯後
      否認犯行，迄今仍未與告訴人等和解，態度不佳等一切情
      狀，分別量處適當之刑，並均諭知易科罰金之折算標準，
      以資懲儆。
據上論斷，應依刑事訴訟法第299條第1項前段，刑法第216條、
第210條、第354條、第41條第1項前段，刑法施行法第1條之一，
判決如主文。
本案經檢察官丁○○到庭執行職務。
中    華    民    國    98    年    8     月    18    日
                  刑事第六庭  審判長法  官  施慶鴻
                                    法  官  莊深淵
                                    法  官  莊秋燕
以上正本證明與原本無異。
如不服本判決應於收受判決後10日內向本院提出上訴書狀，並應
敘述具體理由；其未敘述上訴理由者，應於上訴期間屆滿後20日
內向本院補提理由書（均須按他造當事人之人數附繕本）「切勿
逕送上級法院」。
                                    書記官  楊賀傑
中    華    民    國    98    年    8     月    18    日
附錄論罪科刑法條：
中華民國刑法第216條
（行使偽造變造或登載不實之文書罪）
行使第210條至第215條之文書者，依偽造、變造文書或登載不實
事項或使登載不實事項之規定處斷。
中華民國刑法第210條
（偽造變造私文書罪）
偽造、變造私文書，足以生損害於公眾或他人者，處5年以下有
期徒刑。
中華民國刑法第220條
（準文書）
在紙上或物品上之文字、符號、圖畫、照像，依習慣或特約，足
以為表示其用意之證明者，關於本章及本章以外各罪，以文書論
。
錄音、錄影或電磁紀錄，藉機器或電腦之處理所顯示之聲音、影
像或符號，足以為表示其用意之證明者，亦同。
中華民國刑法第354條
（毀損器物罪）
毀棄、損壞前二條以外之他人之物或致令不堪用，足以生損害於
公眾或他人者，處2年以下有期徒刑、拘役或5百元以下罰金。


司法院資訊處製作；財團法人民間司法改革基金會備份。
